臺灣基隆地方法院民事判決
110年度訴字第467號
原      告  莊汶軒  
訴訟代理人  龔君彥律師
            劉宜臻律師
被      告  楊碧慈  




訴訟代理人  楊思勤律師
上列當事人間塗銷抵押權事件，本院於民國110年11月25日言詞
辯論終結，判決如下：
    主  文
被告應將原告所有基隆市ＯＯ區ＯＯ段ＯＯＯＯＯ、ＯＯＯＯＯ、ＯＯＯＯＯ號土地
，權利範圍均為三分之一，於民國八十二年一月二十七日以基所
字第ＯＯＯＯＯＯ號，設定擔保債權總金額新臺幣參佰萬元、抵押權人
為被告楊碧慈之抵押權登記予以塗銷。
訴訟費用由被告負擔。 
    事實及理由
一、原告主張：原告於民國110年8月26日自訴外人莊早貴繼承其
    所有坐落基隆市○○區○○段00000○00000○00000地號土地（下
    稱系爭土地）三分之一之應有部分。惟系爭土地曾於82年1
    月27日以基所字第001369號設定擔保債權總金額新臺幣（下
    同）3,000,000元之抵押權（下稱系爭抵押權）予被告楊碧
    雲，設定存續期間為82年1月15日至82年7月15日，原擔保債
    權之清償日期為82年7月15日。系爭抵押權所擔保之債權於8
    2年7月15日已屆清償期，被告楊碧慈未曾為請求，該債權自
    97年7月15日已罹於15年之消滅時效，且被告亦未為該債權
    罹於消滅時效後之5年內實行抵押權，系爭抵押權亦因罹於5
    年之除斥期間而消滅。然系爭抵押權迄今未為塗銷，業已妨
    害原告就系爭土地之所有權。爰依民法第767條中段之規定
    ，請求塗銷系爭抵押權，並聲明如主文第一項所示。
二、被告聲明駁回原告之訴，並答辯如下：
　　訴外人楊秀敏係於82年1月15日向被告借款3,000,000元，提
    供訴外人莊早貴周轉，並由莊早貴擔任該債務之連帶保證人
    ，且由莊早貴提供系爭土地三分之一之應有部分，設定系爭
    抵押權予被告，清償期為82年7月15日。系爭債權於82年7月
    15日屆清償期後，楊秀敏並未依約還款，由於楊秀敏係為被
    告之姪女，被告於每年逢年過節均會不時向楊秀敏催討系爭
    借款，但楊秀敏均會以目前並無資力以為搪塞。惟楊秀敏於
    被告每次向其催討借款時，均會向被告承認系爭債權。是系
    爭債權雖於82年7月12日已屆滿清償期，然其時效因楊秀敏
    之承認而中斷，迄今尚未完成。故本件原告請求塗銷系爭抵
    押權，並無理由。
三、本院之判斷：
　㈠原告主張系爭土地為原告所有，於82年1月27日設定系爭抵押
    權予被告之事實，業據其提出系爭土地登記第一類謄本為證
    ，並經本院依職權調取系爭土地之土地建物查詢資料附卷可
    憑，且為被告所不爭執，自堪信原告之主張為真實。
　㈡按請求權，因15年間不行使而消滅。但法律所定期間較短者
    ，依其規定。民法第125 條定有明文，而消滅時效制度之設
    計，係因權利人不行使權利，而形成無權利之事實狀態，若
    此狀態繼續存在達一定期間，令其發生請求權效力減損或消
    滅之效果，其立法理由乃認睡眠於權利之上者，法律不宜予
    以長期保護，以尊重並維持已歷經一定期間而建立之新秩序
    。本件觀之卷附系爭土地登記第一類謄本（所有權個人全部
    ），系爭抵押權所擔保之債權清償日期明確記載「82年7月1
    5日」，則被告就該債權請求權自82年7月15日之翌日起即可
    行使，但被告並未為請求，堪認系爭抵押權所擔保債權之請
    求權已於97年7月15日因罹於15年之時效期間而消滅。又以
    抵押權擔保之債權，其請求權已因時效而消滅，如抵押權人
    ，於消滅時效完成後，5 年間不實行其抵押權者，其抵押權
    消滅，民法第880 條亦有明定。而抵押權人即被告，並未於
    該請求權時效消滅後之5 年期間即102年7月15日以前實行系
    爭抵押權，則系爭抵押權已於102年7月15日因除斥期間經過
    而消滅。是原告主張系爭抵押權已罹於時效而消滅，應可憑
    採。
  ㈢次按所有人對於妨害其所有權者，得請求除去之，民法第76
    7條第1項中段定有明文。系爭抵押權既已消滅，依社會一般
    交易習慣，抵押權登記對於土地客觀交換價值恆有負面影響
    ，影響原告所有權之完整，自屬對所有權之妨害。從而，原
    告本於系爭土地所有人之地位，依上開規定，請求被告塗銷
    系爭抵押權登記，為有理由，應予准許。
　㈣至被告雖抗辯訴外人楊秀敏自訴外人莊早貴於85年9月23日死
    亡後，訴外人楊秀敏均於每年向被告承認系爭債權，系爭債
    權之時效均因楊秀敏之承認而未中斷，時效尚未完成云云。
    惟查：
　1.按以抵押權擔保之請求權雖經時效消滅，債權人仍得就其抵
    押物取償，固為民法第145條第1項所明定，但抵押權人於消
    滅時效完成後，如長期不實行其抵押權，不免將使權利狀態
    永不確定，有害於抵押人之利益，為維持社會交易秩序，故
    同法第880 條規定：以抵押權擔保之債權，其請求權已因時
    效而消滅，如抵押權人於消滅時效完成後，5 年間不實行其
    抵押權者，其抵押權消滅。又保證，乃在擔保主債務之履行
    ，具有從屬性，是同法第 747條規定，向主債務人請求履行
    ，及為其他中斷時效之行為，對於保證人亦生效力。惟此僅
    以債權人向主債務人所為請求、起訴或與起訴有同一效力之
    事項為限，若同法第129條第1項第2款規定之承認，性質上
    乃主債務人向債權人所為之行為，既非同法第747條所指債
    權人向主債務人所為中斷時效之行為，對於保證人自不生效
    力（本院68年台上字第1813號判例意旨可供參考）。而物上
    保證人以擔保物為限負「物之有限責任」，保證人則係以其
    全部財產負「人之無限責任」，二者在責任本質及成立基礎
    上雖未盡相同，然物上保證人以自己之所有物，為債務人設
    定擔保，其法律上地位與保證人無異，對擔保主債務之履行
    而言，均係以自己之財產清償主債務人之債務，且擔保物權
    亦具有從屬性，故於債權人長期不實行其抵押權，而涉及民
    法第880 條規定之適用時，就請求權時效是否消滅，應得類
    推適用同法第747 條規定，即僅以債權人向主債務人請求履
    行，及為其他中斷時效之行為，對於物上保證人始生效力，
    倘債權人未向主債務人為中斷時效之行為，而僅債務人為承
    認者，對於物上保證人不生效力（最高法院107年度台上字
    第85判決意旨參照）。次按我國民法對於消滅時效之中斷係
    採相對的效力，即時效中斷，限於當事人、繼承人、受讓人
    之間始有效力。所謂當事人者，係關於致時效中斷行為之人
    。故連帶債務人中之一人發生時效中斷之事由或消滅時效已
    完成者，除該債務人應分擔之部分外，對他債務人並不生效
    力，此觀諸民法第138條、第276條及第279條之規定甚明。
    再消滅時效，因左列事由而中斷：一、請求。二、承認。三
    、起訴。左列事項，與起訴有同一效力：一、依督促程序，
    聲請發支付命令。二、聲請調解或提付仲裁。三、申報和解
    債權或破產債權。四、告知訴訟。五、開始執行行為或聲請
    強制執行。時效因請求而中斷者，若於請求後六個月內不起
    訴，視為不中斷，復為民法第129條、第130條所明定。
　2.本件被告主張訴外人莊早貴為系爭債權之連帶保證人，而系
    爭債權因訴外人即系爭債權之主債務人楊秀敏之承認而時效
    中斷。然揆諸前述，訴外人楊秀敏承認系爭債權，並非債權
    人向主債務人所為請求、起訴或與起訴有同一效力之事項，
    對於連帶保證人兼物上保證人莊早貴自不生時效中斷之效力
    。又本件被告縱於莊早貴死亡後，於每年均有向楊秀敏為請
    求返還系爭借款之意思表示，惟被告並未能證明楊秀敏究係
    於何時向被告為承認系爭債權之意思表示，且被告於向楊秀
    敏請求後，均未曾對於楊秀敏起訴，業為被告所自承，被告
    復未能證明其每次之請求，業於系爭債權罹於15年時效期間
    前，即已發生合法中斷之效果。則系爭債權之時效即視為不
    中斷，其時效期間自系爭債權之清償期屆至即82年7月15日
    時，即開始起算時效期間，迄至97年7月15日即已完成。
　3.從而，系爭債權對於原告而言，業因被告未於15年之消滅時
    效期間為請求，而於97年7月15日罹於時效，且系爭抵押權
    亦因被告未於系爭債權罹於時效之5年內即102年7月15日實
    行，而消滅，被告之前揭抗辯，並不足採。
四、據上論結，本件原告之訴為有理由，依民事訴訟法第78條、
    第87條，判決如主文。
中　　華　　民　　國　　110 　年　　11　　月　　30　　日
                  民事庭法　官　周裕暐　　　　　
以上正本係照原本作成。
如對本判決上訴，須於判決送達後20日內向本院提出上訴狀。如
委任律師提起上訴者，應一併繳納上訴審裁判費。
中　　華　　民　　國　　110 　年　　12　　月　　2 　　日
                        書記官　謝佳妮